【裁判字號】    99,上易,37
【裁判日期】    990305
【裁判案由】    詐欺
【裁判全文】
臺灣高等法院高雄分院刑事判決          99年度上易字第37號
上  訴  人
即  被  告  甲○○
上列上訴人因詐欺案件，不服臺灣高雄地方法院98年度易字第11
68號中華民國98年12月10日第一審判決（起訴案號：臺灣高雄地
方法院檢察署98年度偵字第23249 號），提起上訴，本院判決如
下：
    主  文
上訴駁回。
    事  實
一、甲○○前於民國（下同）95、96年間，因犯竊盜及毒品危害
    防制條例等案件，分經臺灣高雄地方法院以95年度易字第14
    14號、95年度訴字第3449號及96年度訴字第725 號各判處有
    期徒刑1 年、8 月、10月，各減刑為有期徒刑6 月、4 月、
    5 月，合併定應執行有期徒刑1 年2 月確定，於96年12月31
    日縮刑期滿徒刑執行完畢。猶不知悔改，可預見將自己之金
    融機構帳戶提供他人使用，足以生幫助他人不法實施詐欺犯
    罪之結果，縱令以該金融機構帳戶作為犯罪工具，亦不違背
    其本意之幫助犯意，於98年2 月間某日，在高雄縣林園鄉某
    處公園內，將其申辦之玉山銀行林園分行帳號000000000000
    0 號帳戶之存摺、金融卡、提款密碼及印章等物，交予已成
    年而真實姓名不詳之詐欺集團成員供作人頭帳戶使用。嗣於
    同年3 月10日上午10時30分許，該詐欺集團成員與其所屬之
    詐欺集團，共同基於意圖為自己不法所有之犯意聯絡，先以
    電話向乙○○佯稱其遭人盜用身分向中華電信公司申辦0000
    000000號行動電話門號，惟未繳費云云，再由另名詐騙集團
    成員假冒係「北區地檢署李建成檢察官」，以電話要求將錢
    匯至甲○○上開銀行帳戶，以免乙○○之金融機構帳戶遭致
    凍結等不實事項，致乙○○信其為真，先後於同日下午2 時
    30分許及翌日（即11日）上午9 時30分許，在宜蘭縣羅東鎮
    玉山銀行羅東分行，各匯款新臺幣（下同）50萬元及32萬元
    至甲○○上開銀行帳戶，經乙○○發覺受騙，報警循線查獲
    。
二、案經乙○○訴由高雄縣政府警察局林園分局報告臺灣高雄地
    方法院檢察署檢察官偵查起訴。
    理  由
一、證據能力部分：
    按被告以外之人於審判外之言詞或書面陳述，除法律有規定
    者外，不得作為證據，惟經當事人於審判程序同意作為證據
    ，法院審酌該言詞陳述或書面陳述作成時之情況，認為適當
    者，亦得為證據；當事人於法院調查證據時，知有刑事訴訟
    法第159 條第1 項不得為證據之情形，而未於言詞辯論終結
    前聲明異議者，視為有前項之同意，同法第159 條第1 項及
    第159 條之5 分別定有明文。經查，本判決所引用之證據，
    其原屬於傳聞證據部分，本院審理時檢察官及被告均表示無
    意見，且亦查無法定證據取得禁止或證據使用禁止之情形，
    依上開規定應有證據能力，均得作為證據。
二、訊據上訴人即被告甲○○固坦承於前揭時、地，將其申辦之
    玉山銀行林園分行帳戶之存摺、金融卡、提款密碼及印章交
    給他人等情，惟否認有上開幫助詐欺取財之犯行，辯稱：伊
    自報紙刊登之廣告申請辦理貸款，對方要求提供銀行存摺、
    金融卡、提款密碼及印章，以便在帳戶內存錢增加交易紀錄
    ，利於通過核貸，伊信以為真，才將上開物品交給對方，不
    知伊帳戶被用來詐騙他人；伊因有毒品前科，害怕報警時會
    被採尿，因而不敢報案云云。經查：
(一)、告訴人乙○○於前揭時、地，接獲不詳詐欺集團成員來電自
    稱檢察官，要求將錢匯至指示之帳戶內，以免其金融機構帳
    戶遭致凍結，告訴人遂依指示將82萬元匯至被告上開銀行帳
    戶，旋為該詐欺集團成員提領一空之事實，業據告訴人於警
    詢指訴綦詳，被告亦於警詢、偵查及原審審理中自承曾於98
    年2 月間，交付上開銀行帳戶之存摺、金融卡、提款密碼及
    印章予他人使用乙節互核相符，並有玉山銀行林園分行98年
    4 月1 日玉山林園字第0980401001號函暨客戶基本資料、資
    金往來明細表1 份、存戶交易明細表1 份、匯款憑條2 紙、
    宜蘭縣政府警察局羅東分局公正派出所受理詐騙通報警示簡
    便格式表1 份、受理刑事案件報案三聯單1 張、受理各類案
    件紀錄表1 份及內政部警政署反詐騙諮詢專線紀錄表1 份在
    卷可佐。此部分事實堪認為真實。
(二)、按金融機構帳戶攸關存戶個人財產權益之保障，非與本人有
    密切關係，一般人皆不致輕易提供他人使用，加諸一般人向
    金融機構開設個人帳戶，只須提出個人身分證件及印章即可
    辦理申請開戶，並無嚴格限制，為眾所週知之事，參以邇來
    利用人頭帳戶以行詐騙之事猖獗，屢經報章雜誌及新聞披露
    宣導，以避免個人金融機構帳戶遭人利用為詐財工具，殆屬
    普遍而極易體察之一般生活常識，倘遇他人不自為申請開立
    金融機構帳戶，竟蒐集不特定人之金融機構帳戶使用，衡情
    應可預見所提供之金融機構帳戶將作為與財產犯罪有關之工
    具。本件被告申辦之玉山銀行林園分行帳戶之存摺、金融卡
    及提款密碼等物，均係被告交予詐欺集團成員使用，已如前
    述，而被告既為成年之人，其精神及智識程度均屬正常，殊
    難諉為不知或無可預見。是被告就詐欺集團成員持其上開銀
    行帳戶實施詐騙，致使告訴人乙○○匯款至其帳戶之結果已
    可預見，且對該結果之發生不違反其本意，自有幫助詐欺取
    財之未必故意。
(三)、被告雖以上開情詞置辯；惟查：1.關於被告上開銀行帳戶何
    以遭詐欺集團成員不法使用之原因，被告於警詢時原供稱：
    伊欲申辦「信用卡」，對方表示必須用到銀行存款簿、提款
    卡、印章等語（見警卷第6 、7 頁），於偵查中又供稱：伊
    想辦「現金卡」及「信用貸款」，對方說要身分證影本及存
    摺，要幫伊存錢至帳戶，表示有薪資收入，比較容易貸款等
    語（見偵卷第25、26頁），嗣於原審審理中則供稱：伊看報
    紙要辦「貸款」，對方說要伊存摺，用來製造金錢之交易紀
    錄，以此幫助申辦貸款等語（見原審審易卷第31頁、易卷第
    33頁），則被告於交付上開銀行帳戶之存摺、金融卡及提款
    密碼時，究係申辦信用卡抑或信用貸款乙節，其前後供述已
    有不一，而信用卡及信用貸款之性質兩者截然有別，當不至
    混淆不分，所辯之真實性已值懷疑。2.又被告於原審審理中
    係供稱於看到報紙申辦貸款之廣告後，申請補發上開玉山銀
    行林園分行之存摺及金融卡，並於補發後約1 個禮拜，將該
    銀行帳戶之存摺及金融卡交付予詐欺集團成員等情（見原審
    審易卷第37、38頁），經核被告係於98年2 月13日補發上開
    銀行帳戶，有存戶交易明細表1 份在卷可憑，依其上開所言
    ，被告應係於98年2 月下旬交付上開銀行帳戶之存摺、金融
    卡及提款密碼予該詐欺集團成員甚明。是至同年3 月11日上
    開銀行帳戶列為警示帳戶之日止，歷時已近20日之久，何以
    被告全無警覺其上開銀行帳戶恐遭不法使用，而未向所屬銀
    行洽辦掛失，或向警察機關報案處理，而任由詐欺集團成員
    利用詐騙他人匯款？縱被告因其毒品前科之故，不敢前往警
    察機關報案，亦可親自或以電話向銀行辦理上開銀行帳戶之
    掛失止付，既簡便又可行，足以立即避免帳戶遭人不法利用
    ，為屬一般人之合理期待。詎被告竟未有任何防制舉措，致
    其銀行帳戶遭詐欺集團成員利用，亦與常情不合。3.況依被
    告所稱因申辦貸款提供上開銀行帳戶予自稱辦理貸款人員一
    節，其於洽辦貸款之過程中，不乏存在諸如貸款訊息之來源
    即報紙廣告、其與辦理貸款人員間聯絡使用之電話號碼、雙
    方通聯往來紀錄、該辦理貸款人員之姓名年籍特徵及其他知
    悉被告貸款事宜之人等具體線索可供參查，惟被告俱皆無法
    指明或提出上開事證憑供法院調查審認。足證被告所辯係事
    後卸責之詞。
(四)、綜上所述，被告所辯不足採信，本件事證明確，其幫助詐欺
    取財之犯行堪以認定，自應依法論科。
三、按刑法上之幫助犯，係對於犯罪與正犯有共同之認識，而以
    幫助之意思，對於正犯資以助力，而未參與實施犯罪之行為
    者而言（最高法院75年度臺上字第1509號、84年度臺上字第
    5998號、88年度臺上字第1270號判決意旨可資參考），是以
    如未參與實施犯罪構成要件之行為，且係出於幫助之意思提
    供助力，即屬幫助犯，而非共同正犯。本件被告雖提供上開
    銀行帳戶之存摺、金融卡及提款密碼等物，供詐欺集團作為
    詐欺取財匯款使用，惟被告單純提供帳戶供人使用之行為，
    尚難逕與向被害人施以詐術行為等同視之，且無積極證據足
    以證明被告參與詐欺取財犯行之構成要件行為，其上開所為
    ，僅係對於詐欺集團成員遂行詐欺取財犯行資以助力，揆諸
    前開說明，自應論以幫助犯。核被告所為，係犯刑法第30條
    第1 項、第339 條第1 項之幫助詐欺取財罪。被告幫助他人
    實行犯罪行為，為幫助犯，應依刑法第30條第2 項之規定，
    按正犯之刑減輕之。又被告前於95、96年間，因犯竊盜及毒
    品危害防制條例等案件，分經臺灣高雄地方法院以95年度易
    字第1414號、95年度訴字第3449號及96年度訴字第725 號各
    判處有期徒刑1 年、8 月、10月，各減刑為有期徒刑6 月、
    4 月、5 月，合併定應執行有期徒刑1 年2 月確定，於96年
    12月31日縮刑期滿徒刑執行完畢，有臺灣高等法院被告前案
    紀錄表1 份在卷可參，其於受徒刑之執行完畢5 年內故意再
    犯本件有期徒刑以上之罪，為累犯，應依刑法第47條第1 項
    之規定，加重其刑。
四、原審以被告罪證明確，適用刑法第30條、第339 條第1 項、
    第47條第1 項、第41條第1 項前段，刑法施行法第1 條之1
    之規定，審酌被告提供其個人金融機構帳戶，幫助詐欺集團
    實施行騙，不僅造成告訴人財物損失，並使詐欺犯罪集團之
    追訴困難，不啻鼓勵犯罪，及告訴人所受詐騙金額高達82萬
    元，損害非輕，及其犯後之態度等一切情狀，量處有期徒刑
    4 月，並諭知如易科罰金，以新台幣1 千元折算1 日。另以
    被告所交付上開玉山銀行林園分行帳戶之存摺及金融卡，雖
    係供其犯罪所用之物，然已交付詐欺集團成員使用，其所有
    權已移轉予該詐欺集團而非被告所有，且均非違禁物，亦無
    證據足資證明係屬應沒收之物，復因幫助犯不適用責任共同
    之原則，對正犯所有供犯罪所用或因犯罪所得之物，勿庸併
    為沒收之宣告（最高法院88年度臺上字第6234號判決參照）
    ，故不另為沒收之宣告，原審認事用法核無違誤，量刑亦稱
    妥適，被告上訴意旨仍執陳詞否認犯罪，而指原判決不當，
    為無理由，應予駁回。
據上論斷，應依刑事訴訟法第368 條，判決如主文。
本案經檢察官陳宗吟到庭執行職務。
中    華    民    國    99    年    3     月     5    日
                刑事第六庭  審判長法  官  王憲義
                                  法  官  簡志瑩
                                  法  官  邱永貴
以上正本證明與原本無異。
不得上訴。
中    華    民    國    99    年    3     月     5    日
                                  書記官  鄭翠芬
附錄法條：
中華民國刑法第339 條
（普通詐欺罪）
意圖為自己或第三人不法之所有，以詐術使人將本人或第三人之
物交付者，處5 年以下有期徒刑、拘役或科或併科1 千元以下罰
金。
以前項方法得財產上不法之利益或使第三人得之者，亦同。
前2 項之未遂犯罰之。

司法院資訊處製作；財團法人民間司法改革基金會備份。
